臺灣高等法院高雄分院刑事判決　　　　　　　　　九十三年度上更(一)字第八九號
　　　上　訴　人　台灣高雄地方法院檢察署檢察官
　　　被　　　告　丙○○
　　　選任辯護人　林維毅
右上訴人因被告殺人未遂案件，不服臺灣高雄地方法院八十九年度訴字第九六九號中
華民國八十九年九月廿二日第一審判決（起訴案號：臺灣高雄地方法院檢察署八十八
年度偵字第二七０三四號、八十九年度偵字第一０三一號），提起上訴，判決後，經
最高法院發回更審，本院判決如左：
      主  文
上訴駁回。
      理  由
一、公訴意旨略以：被告丙○○與告訴人乙○○原係男女朋友關係，被告於民國八十
    八年九月二十六日十五時許，駕駛自用小貨車搭載乙○○，行經高雄市苓雅區○○○路與大順路口時，被告因借錢未果與告訴人發生口角，告訴人要求被告停車
    並逕自下車後，被告竟尾隨而上，明知頭部乃人體要害，若施以重擊可能致命之
    情形下，不顧告訴人有死亡之危險，以右手持不明鈍器自後方朝告訴人右側頭部
    猛擊，致告訴人受有右側顱骨骨折、右硬腦膜下血腫、腦水腫等傷害，並昏厥倒
    地，被告見狀心生悔意乃緊急將告訴人送醫，告訴人始倖免於難，因認被告有犯
    刑法第二百七十一條第二項、第一項之殺人未遂罪嫌云云。
二、按犯罪事實應依證據認定之，無證據不得認定其犯罪事實。又不能證明被告犯罪
    者，應諭知無罪之判決，刑事訴訟法第一百五十四條第二項、第三百零一條第一
    項分別定有明文。又事實之認定，應憑證據，如未能發現相當證據，或證據不足
    以證明，自不能以推測或擬制之方法，為裁判基礎（最高法院四十年台上字第八
    六號判例參照）；而告訴人之告訴，係以使被告受刑事訴追為目的，是其陳述是
    否與事實相符，仍應調查其他證據以資審認（最高法院五十二年台上字第一三０
    ０號判例參照）。且認定犯罪事實所憑之證據，雖不以直接證據為限，間接證據
    亦包括在內，然而無論直接證據或間接證據，其為訴訟上之證明，須於通常一般
    之人均不致有所懷疑，而得確信其為真實之程度者，始得據為有罪之認定，倘其
    證明尚未達到此一程度，而有合理之懷疑存在時，事實審法院復已就其心證上理
    由予以闡述，敘明其如何無從為有罪之確信，因而為無罪之判決，尚不得任意指
    為違法（最高法院七十六年台上字第四九八六號判例可參照）。
三、本件公訴人認被告丙○○涉有右揭犯行，係以告訴人之指訴、證人即施行急救之
    醫師李昆興之證言及驗傷診斷書一紙附卷為據，並以告訴人所受傷害係位於頭部
    右側，身上亦無其他擦挫傷，若係於緩慢車速之行車中下車跌倒所致，當不至於
    受有如此重大之傷害，且亦應受有其他輕重不等之擦挫傷，然告訴人身上並未受
    有任何擦挫傷，及告訴人受傷之部位與告訴人指訴被告猛擊之過程、位置均相符
    合等情為認罪依據。
四、訊據被告丙○○堅決否認有何殺人未遂之犯行，辯稱：我與告訴人發生口角後，
    告訴人未待我車子停妥即急於下車，因而跌倒受傷，當時我時速約二十公里左右
    ，我沒有持物打乙○○頭部等語。
五、經查：
（一）本件告訴人乙○○雖先後均指訴其頭部之傷勢係被被告所打傷，然其先後指訴
      不一，且有重大矛盾及瑕疪之處，分述如下：
    (1)事發地點：告訴人乙○○於警訊中先稱事發地點係在「高雄市苓雅區○○○路
      （國際商工學校路旁）。」等語（見一九五四五號警卷八十八年十一月二十九
      日偵訊筆錄），於原審審理時改稱：係在「建國路及大順路口」等語（見原審
      八十九年五月二十三日訊問筆錄，原審卷第二十一頁），嗣於原審又改稱：「
      我在大順路接近憲政路口一家胎毛筆門口下車，被告就拿東西從後打我頭。」
      等語（見原審八十九年七月十一日訊問筆錄，原審卷第五十三頁），於本院前
      審時指稱：「到大順路一直到過建國路就出事了。」等語（見本院上訴卷第二
      五三頁），其前後指訴顯不一致。
    (2)關於受傷後之送醫過程：告訴人於警訊中先謂：「使我頭部嚴重受傷而昏迷不
      醒，他才將我送至高雄市○○○路（聖功醫院）救治。」等語（見警一九五四
      五卷第三頁背面），偵查中續稱：「但也是他送我去醫院的。」等語甚明（見
      八十八年十二月二十三日訊問筆錄，八十八年度偵字第二七０三四號偵查卷第
      十三頁正、反面），嗣於原審審理中卻改稱：「我受傷後有一男的路人問我為
      何躺在地上，我請他為我叫救護車，過一會兒救護車就來了。」等語（見原審
      八十九年七月十一日訊問筆錄，地院卷第五十三頁），否認曾於偵查中陳稱被
      告將其送醫。
    (3)被告所持凶器：告訴人於警訊中稱：「我因向丙○○談及二人分手及他偷拿我
      的錢等問題，‧‧‧但我仍堅持要分手，他即持木棒朝我頭部重擊使我頭部嚴
      重受傷而昏迷不醒，他才將我送至高雄市○○○路（聖功醫院）救治，並通知
      我家人騙說我係跳車受傷。」等語（見警一九五四五卷第三頁背面），於偵查
      中稱：「在庭之丙○○等我下車後拿不明物從我頭部打下去。」等語（見八十
      八年度偵字第二七０三四號偵查卷第十三頁）、「他是持不明之物先擊我的頭
      部，後又用拳頭打我。」等語（見同上偵查卷第二十頁正面），於原審審理時
      指稱：「（你坐在被告車上時，有無發現車上有可用來打你的器具？）我沒注
      意。」等語（見原審八十九年五月二十三日訊問筆錄，原審卷第二十頁），惟
      於本院前審九十年五月十日審理時又改稱：「（他是拿什麼東西打你，打你那
      裏？）打我頭部後腦，他在講三字經的時候，我有轉過去好像看到他拿鎖方向
      盤的大鎖朝我的後腦部打下去，我就倒下去。」等語（見本院上訴卷第二五三
      頁）。
    (4)被告毆打情節經過：告訴人於警訊中稱：「‧‧‧他即持木棒朝我頭部重擊使
      我頭部嚴重受傷而昏迷不醒。」等語（見警一九五四五卷第三頁反面），於原
      審審理時稱：「我下車行走二、三間房子距離時突然聽到被告喊『要給妳死』
      我頭就被打，我就倒在地上不醒人事。」等語（見原審八十九年五月廿三日訊
      問筆錄，原審卷第十九頁），嗣又稱：「我受傷後有一男的路人問我為何躺在
      地上，我請他為我叫救護車，過一會兒救護車就來了。」等語（見原審八十九
      年七月十一日訊問筆錄，原審卷第五十三頁），於本院前審又指稱：「‧‧‧
      我聽到他講說你哪一支眼睛看到我偷錢，把你打死就不會講說我偷你的錢了，
      我感覺頭部有重擊，我就不知道了。」等語（見本院上訴卷第二五三頁）、「
      （當時他有沒有說要給你死、要給你死？）有的。他說這樣就不會講說他偷我
      的錢。」等語（見同上卷第二百五十九頁）。
（二）證人李昆興於偵查中結證：「（造成頭骨骨折係何因？）外力造成，包括撞擊
      或跌倒都有可能。」、「（就本案可否看出何物？）應是鈍物，但不排除跌倒
      撞及所致。」等語（參八十八年度偵字第二七０三四號偵查卷第三十四頁正面
      ），又本件告訴人乙○○之傷勢究竟如何造成，經原審送請私立高雄醫學大學
      附設中和紀念醫院鑑定結果，該院函覆：「二、‧‧‧黃君頭部之傷害，是否
      為鈍物所致，無法判斷。三、另若撞擊平坦之柏油路有可能導致相同類似之傷
      害。」云云，有該院八十九年六月二十日（八九）高醫附秘字第一三八八號函
      一份附於原審卷第三十六頁可憑，可見尚無法認定告訴人乙○○之傷勢係遭被
      告以鈍物撞擊所致。
（三）另告訴人及告訴人之父甲○○爭執如係跳車，何以身體其他部位並無擦傷等情
      ，此觀之證人李昆興醫師於偵查中之證詞：「（身上除了頭部外尚有何傷口？
      ）沒有明顯傷口。」、「（聖功醫院除了插管外，一、有無做傷口處理？二、
      臉部有無外傷？）沒有。顱骨也沒有明顯性外傷，臉部病歷沒有記載任何外傷
      。」、「（除了主要傷口，次要傷口是否會一併處理？）會的。」等語（見上
      開偵查卷第三十三頁反面、第三十四頁），惟告訴人乙○○於偵查中則稱：「
      （當時你身體其他處尚有無受傷？）只有二膝蓋瘀血，手沒有瘀傷，醫師只幫
      我開頭部的刀。」等語（參同上偵查卷第二十六頁反面），因此，告訴人乙○○除頭部外，是否仍有其他之傷尚難肯定。然倘若告訴人乙○○於頭部外尚有
      其他類似擦傷之傷勢，或可推論告訴人乙○○係自車上跳車跌倒所致，惟如告
      訴人乙○○除頭部外無其他傷勢，並非當然排除其自車上跳車跌倒之可能性。
      且倘告訴人於車子尚在行進而未停妥時，擅自下車，則因慣性作用結果，無法
      站穩腳步，致頭部直接撞擊路面，造成顱骨骨折、右側硬腦膜下血腫、腦水腫
      （見診斷證明書），而未見身體其餘部位有明顯傷勢，亦有可能。自難以病歷
      中未有告訴人身體其他受傷部位，而遽推論告訴人之傷勢非因跳車所致。
（四）證人黃建榮於原審亦到庭結證稱：「（你至醫院看乙○○時，除頭部受傷外，
      尚有何處受傷？）臉部有擦傷，她當時仍在昏迷中。」等語（見原審八十九年
      七月十一日訊問筆錄，原審卷第五十一頁），又證人蔡鳳美於本院九十三年六
      月二十三日審理時到庭結證稱：「八十八年間我知道乙○○頭部受傷，我去探
      視過二次，一次在加護病房，一次在普通病房。第一次去看她的時候，她在加
      護病房，她的頭有包紮，她的意識不是很清楚，第二次去看她的時候，她的臉
      部及手的部分都有擦碘酒。」等語（見本院卷第五八頁、第五十九頁、第六十
      一頁），而依常情，告訴人於案發當時頭部傷勢嚴重，因此醫師醫治之重點放
      在告訴人頭部之傷勢，至於告訴人其餘之擦傷，只要不是傷口嚴重到大量出血
      ，僅需由護士處理即可，醫師自然不會去注意，此亦為人之常情，不足為奇，
      因此證人即李昆興醫師所為上開證詞，並不足證明告訴人案發當時除頭部之傷
      勢外，身體其餘部分均未受傷，何況證人黃建榮、蔡鳳美與被告、告訴人均無
      任何利害關係，並無偏頗任何一方之必要，故彼二人之證詞均足採，可見告訴
      人於案發時除受有顱骨骨折、右硬腦膜下血腫、腦水腫等傷害外，尚有二膝蓋
      瘀血、臉部及手部之擦傷。從而，被告所辯告訴人係於車輛未停妥前即下車因
      而跌倒受傷之可能性，尚不能完全排除。
（五）本院前審將被告丙○○送請法務部調查局為測謊鑑定，就「(一)案發時其未打乙○○；(二)乙○○頭部非遭鈍器打傷；(三)乙○○係跳車才跌傷；」等三個問題以
      控制問題法、混合問題法加以測試，經測試結果，被告丙○○均呈情緒波動反
      應，研判被告丙○○有說謊，此有法務部調查局九十年四月廿四日（九０）陸
      (三)字第九０一三二八九二號鑑定通知書一份附於本院上訴卷第二三八頁足憑。
      惟查測謊之理論依據為犯罪嫌疑人說謊必係為逃避法律效果，恐為人發現遭受
      法律制裁，在面對法律後果時即感受到外在環境中之危險，因人類的本能而驅
      使其作出說謊之自衛模式，此一本能即生理上自主神經系統迅速釋放能量，致
      內分泌、呼吸、脈膊及血液循環加速，使之有能量應付危機，測謊技術即在將
      受測者回答各項問題時之生理反應變化，使用測量儀器以曲線之方式加以記錄
      ，藉曲線所呈現生理反應之大小，以受測者回答與案情相關的問題之生理反應
      與回答預設為情緒上中立問題的平靜反應作比較，而判斷受測者有無說謊。然
      人之生理反應受外在影響因素甚夥，諸如疾病、高度冷靜的自我抑制、激憤的
      情緒、受測以外其他事件的影響等，並不僅止於說謊一項，且與人格特質亦有
      相當之關連，亦不能排除刻意自我控制之可能性，是以縱使今日之測謊技術要
      求對受測者於施測前後均須進行會談，以避免其他因素之干擾，惟科學上仍不
      能證明此等甘擾可因此而完全除去之，是以生理反應之變化與有無說謊之間，
      尚不能認為有絕對之因果關係，故尚難藉以獲得待證事實之確信，是測謊技術
      或可作為偵查之手段，以排除或指出偵查之方向，然在審判上仍難作為認定有
      無犯罪事實之主要依據，故被告接受上開測謊鑑定雖呈說謊結果，自尚不得據
      為不利被告之認定。
（六）綜合告訴人上開指述，其前後證詞顯然有重大瑕疪，且本案係八十八年九月二
      十六日十五時許，於建國一路與大順路口附近發生，依常情，被告如有致告訴
      人於死之意念，尚不致於於光天化日之下，在兩旁有店家林立，車輛往來之大
      馬路上，持兇器往被害人頭部擊下，更不會在重擊告訴人後未逃離現場，反將
      告訴人抱到車上（告訴人之父甲○○於警訊中稱在醫院時看見丙○○腰部兩側
      衣服均有血跡等語可知，參警一六三四三號卷甲○○八十八年九月二十七日筆
      錄），儘速送告訴人前往聖功醫院急救之理。因而，被告堅稱告訴人乙○○係
      自己跳車跌倒，其見乙○○躺在地上、人呈昏迷狀態、耳朵流血等情狀，即將
      她載至聖功醫院急救，並未以鈍物重擊告訴人乙○○等語，應屬可信。且本院
      就告訴人乙○○之病情亦函查高雄醫學大學附設中和紀念醫院，經該院以九十
      三年五月廿四日高醫附秘字第０九三０００一三六四號函覆：「‧‧‧黃君因
      腦部受傷，會遺留神經功能障礙（例如肢體無力）及對記憶力或判斷力有影響
      （例如，無法完全明確記憶八十八年九月廿六日頭部受傷之原因）」等語，則
      告訴人乙○○之記憶是否曾經因他人或其他外界事由影響，以致於在陳述當天
      如何受傷及其他情節經過無法為前後相同一致之陳述，不無疑問，既然告訴人
      乙○○之陳述或因記憶障礙而導致證詞有重大瑕疪，自不足以作為不利於被告
      之證據。
（七）綜上所述，告訴人乙○○之指訴既有上開明顯瑕疵而難以盡信，其頭部所受傷
      害亦不能排除係因跌倒撞及地面所致，且其二膝及臉部、手部尚分別受有瘀血
      及擦傷之傷害，而公訴人所指被告用以重擊告訴人之鈍器亦無積極證據證明確
      實存在，就公訴人所指之犯罪事實，尚難認為已無合理之懷疑。卷存證據資料
      既無積極證據足資證明被告確有公訴人所指之犯行，此外，復查無其他積極證
      據證明被告有何殺人未遂之犯行，本件既不能證明被告犯罪，揆諸上開判例意
      旨及法條規定，自應諭知被告為無罪之判決。
六、原審以不能證明被告丙○○犯罪，而為被告無罪之判決，於法並無不合。檢察官
    上訴意旨，以原審將本案之證據予以切割認定，未就證據與證據間之關聯性予以
    綜合審認，而認不足以證明被告確有殺人之故意，遽為被告無罪之判決，尚有未
    洽，指摘原判決不當云云。然查：告訴人乙○○先後之指訴有明顯瑕疵而難以盡
    信，已詳如前所述，且告訴人頭部所受傷害亦不能排除係因跌倒撞及地面所致，
    又其二膝及臉部、手部尚分別受有瘀血及擦傷之傷害，而公訴人所指被告用以重
    擊告訴人之之鈍器亦無積極證據證明確實存在，因此尚無積極證據足證被告有公
    訴人所指訴之殺人未遂犯行。足見檢察官上訴，為無理由，應予駁回。
據上論斷，應依刑事訴訟法第三百六十八條，判決如主文。
本案經檢察官陳國全到庭執行職務。
中      華      民      國    九十三    年      六      月     三十     日
                              臺灣高等法院高雄分院刑事第二庭
                                  審判長法官  林正雄
                                        法官  陳啟造
                                        法官  黃壽燕
右正本證明與原本無異。
檢察官如不服本判決應於收受本判決後十日內向本院提出上訴書狀，其未述上訴理
由者，並得於提起上訴後十日內向本院補提理由書狀（均須按他造當事人之人數附繕
本)「切勿逕送上級法院」。
                                      書記官  黃一秋
中    華    民    國      九十三      年      六      月       三十     日
